臺灣臺北地方法院民事判決　　　　　　99年度重訴字第1232號
原　　　告　林秋霞
訴訟代理人　陳明宗律師
被　　　告　蘇星輝
訴訟代理人　張天欽律師
　　　　　　黃于玶律師
上列當事人間返還價金事件，本院於中華民國100年2月18日言詞
辯論終結，判決如下：
    主  文
原告之訴及假執行之聲請均駁回。
訴訟費用由原告負擔。
    事實及理由
一、按訴狀送達後，原告不得將原訴變更或追加他訴，但請求之
    基礎事實同一者，不在此限，民事訴訟法第255條第1項第2
    款定有明文。所謂請求之基礎事實同一，係指變更或追加之
    訴與原訴之主要爭點有其共同性，各請求利益之主張在社會
    生活上可認為同一或關連，而就原請求之訴訟及證據資料，
    於審理繼續進行在相當程度範圍內具有同一性或一體性，得
    期待於後請求之審理予以利用，俾先後兩請求在同一程序得
    加以解決，避免重複審理，進而為統一解決紛爭者，即屬之
    （最高法院90年度台抗字第2號裁定意旨參照）。查本件原
    告起訴時係依民法第259條之規定請求被告返還已收之定金
    ，並依民法第249條第3款之規定與系爭訂金收據之約定，請
    求被告加倍返還所受之定金予原告，嗣於言詞辯論將終結時
    ，追加民法第252條為請求權基礎，被告雖立即表示不同意
    原告此項追加，惟衡諸訴之追加前、後原告所主張之事實，
    均係訂金之返還，揆諸前揭說明，堪認原告追加之訴與原訴
    所請求之基礎事實同一，是原告聲請訴之追加，應予准許，
    合先敘明。
二、原告起訴主張：其與被告於民國（下同）99年4月2日經友人
    葉正雄居間達成買賣被告所有門牌號碼為台北市○○○路○
    段19巷41號一至五樓及頂樓增建之房屋與其坐落土地應有部
    分（下稱系爭房地）之合意，雙方約定價金為新台幣（下同
    ）150,000,000元，被告於收受由原告簽發並兌付無誤之面
    額5,000,000元支票後簽立訂金收據予原告，約定雙方須於
    99年5月19日簽訂系爭房地買賣契約並由原告給付被告10,00
    0,000元。嗣後雙方於會面商談系爭房地買賣契約之簽訂時
    ，被告表示因其僅為系爭房地之共有人之一，須請原告先行
    出具書面取消交易被告方得與其他共有人商議，並允諾商議
    後另議簽約時地，原告為配合被告方書立同意書。然此後原
    告多次聯繫甚至委請律師函請被告履行，均無法簽訂系爭房
    地之買賣契約暨移轉所有權登記，僅能於99年10月14日解除
    系爭房地之買賣契約，此有存證號碼為002403之郵局存證信
    函可參。詎被告實已於99年7月17日將系爭房地出售並移轉
    所有權登記予他人，依系爭房地訂金收據所載：「本約簽訂
    後若買方於約定簽約日不買時則同意訂金沒收，若賣方不賣
    時則同意加倍返還訂金於買方」，則原告因被告從未通知簽
    約之時地而未於約定簽約期日簽訂買賣契約，已不可歸責於
    原告；又被告逕將約定買賣之系爭房地出售予他人並移轉所
    有權登記，已屬可歸責於被告之給付不能，是原告本得依民
    法第226條與第256條之規定解除系爭房地買賣契約，並於解
    除契約後依民法第259條之規定請求被告返還已收之訂金。
    依民法第249條第3款之規定與系爭訂金收據之約定，被告應
    加倍返還所受之訂金予原告，爰提起本訴。並聲明：(一)被告
    應給付原告10,000,000元，暨自起訴狀繕本送達之翌日起至
    清償日止，按年息5%計算之利息。(二)原告願供擔保請准宣告
    假執行。
二、被告則辯以：原告所謂被告迴避簽訂系爭房地買賣契約，及
    至約定之簽約期日後均未通知原告簽約之時地，並委請律師
    函請被告履行亦未獲回應等，均非事實。雙方固曾於99年5
    月19日於原告公司辦理系爭房地簽約事宜，惟原告表示因銀
    行政策與個人生意資金之考量取消原訂之交易，並願以已給
    付之5,000,000元訂金作為違約賠償且無條件放棄，此有原
    告所書立之同意書可證。而被告對於嗣後原告委託律師所為
    之限期履行存證信函，亦曾委託律師函覆之，並未置之不理
    。是系爭房地買賣契約簽訂之不能履行，係可歸責於原告，
    不論依訂金收據之約定、原告書立之同意書內容，或民法第
    249條第2款之規定，原告均不得請求5,000,000元訂金之返
    還，更不得請求被告加倍返還訂金10,000,000元。並聲明：
    (一)原告之訴及其假執行之聲請均駁回。(二)如受不利判決，被
    告願供擔保請准宣告免為假執行。
三、本件兩造爭執與不爭執之事項（見本院卷第49頁暨其背面）
    ：
(一)兩造不爭執之事項：
  1.原告於99年4月2日經友人葉正雄居間達成買賣被告所有系爭
    房地之合意，兩造約定買賣價金為150,000,000元（見本院
    卷第4頁、第44頁）。
  2.原告已簽發兌付面額5,000,000元之支票予被告，並由被告
    簽立定金收據予原告，訂金收據上載明：雙方約定於99年5
    月19日正式簽訂系爭房地買賣契約，由原告續付被告10,00
    0,000元，並訂定第二次付款時間為同年月31日及餘款給付
    之方式與期日，且約定若買方於簽約日不買則同意訂金沒收
    ，若賣方不賣則同意加倍返還訂金於買方等語，此有支票影
    本及訂金收據可稽（見本院卷第7頁、第34頁）。
  3.原告於99年5月19日書立同意書，其上載明：因銀行政策及
    本人生意資金上之考量因素，請賣方准予取消交易，訂金
    5,000,000元做為違約賠償無條件放棄，此有同意書（見本
    院卷第35頁）可考。
  4.原告嗣於99年10月1日委請律師發函請被告履行系爭房地買
    賣契約之簽訂，被告則於99年10月7日函覆，此有存證信函
    二件（見本院卷第8頁至第10頁、第36頁）可佐。
  5.原告乃於99年10月14日發函解除系爭房地之買賣契約，亦有
    存證信函（見本院卷第11頁至第13頁）可參。
  6.被告於99年7月17日將系爭房地出售並移轉所有權登記予第
    三人，此有土地及建物登記謄本（見本院卷第14頁至第25頁
    ）可憑。
(二)本件之爭點：
  1.原告依民法第249條第3款之規定及系爭訂金收據之約定，請
    求被告應加倍返還所受之訂金10,000,000元暨自起訴狀繕本
    送達之翌日起至清償日止，按年息5%計算之利息，有無理由
    ？
  2.系爭房地買賣契約不能履行簽約事宜，被告有無可歸責之事
    由？茲分述如下。
四、得心證之理由：
(一)按當事人主張有利於己之事實者，就其事實有舉證之責任。
    但法律別有規定，或依其情形顯失公平者，不在此限。民事
    訴訟法第277條定有明文。且民事訴訟如係由原告主張權利
    者，應先由原告負舉證之責，若原告先不能舉證，以證實自
    己主張之事實為真實，則被告就其抗辯事實即令不能舉證，
    或其所舉證據尚有疵累，亦應駁回原告之請求。（最高法院
    17年上字第917號判例意旨可資參照）。次按定金，除當事
    人另有訂定外，適用左列之規定：一、契約履行時，定金應
    返還或作為給付之一部。二、契約因可歸責於付定金當事人
    之事由，致不能履行時，定金不得請求返還。三、契約因可
    歸責於受定金當事人之事由，致不能履行時，該當事人應加
    倍返還其所受之定金。四、契約因不可歸責於雙方當事人之
    事由，致不能履行時，定金應返還之。民法第249條亦有明
    定。而民法第249條第3款規定之加倍返還定金，以契約因可
    歸責於受定金當事人之事由致不能履行為其前提，與民法第
    259條第2款規定之附加利息償還所受領之金額，須以解除契
    約為前提者不同（最高法院63年台上字第2367號判例意旨參
    照）。又契約當事人之一方，為確保其契約之履行，而交付
    他方之定金，依民法第249條第3款規定，除當事人另有約定
    外，祇於契約因可歸責於受定金當事人之事由，致不能履行
    時，該當事人始負加倍返還其所受定金之義務，若給付可能
    ，而僅為遲延給付，即難謂有該條款之適用（最高法院71年
    台上字第2992號判例意旨參照）。再解約定金，係以定金為
    保留解除權之代價，定金付與人固得拋棄定金，以解除契約
    ；定金收受人亦得加倍返還定金，以解除契約。惟此項解除
    須於相對人著手履行前為之，相對人已著手履行時，則不得
    再為此項解除權之行使（最高法院72年台上字第85號判例意
    旨參照）。
(二)本件原告請求被告應加倍返還所受之定金本息，並主張系爭
    房地買賣契約不能履行簽約事宜，係因可歸責於被告之事由
    所致，為被告否認，並以前開情詞置辯。是本件原告之主張
    有無理由，即應先審查被告有無可歸責以致不能履行之事由
    而定。經查：
  1.兩造既已於99年4月2日達成買賣系爭房地之合意，約定於99
    年5月19日簽訂系爭房地買賣契約、原告當日需給付被告10,
    000,000元，並訂定第二次付款時間（為同年月31日）及餘
    款給付之方式與期日，且約定若買方即告於簽約日不買則同
    意訂金沒收，若賣方不賣則同意加倍返還訂金於買方等語，
    此有支票影本及訂金收據（見本院卷第7頁、第34頁）可考
    ，並為兩造所不爭執，則兩造即應依約定履行。
  2.次查，99年5月19日當天，被告偕同代書等一行人，確已依
    約如時赴原告辦公處所準備進行簽訂系爭房地買賣契約事宜
    ，然原告因當時資金調度有困難，未能依約給付10,000,000
    元，致未能簽約，且書立同意書，其上載明：因銀行政策及
    本人生意資金上之考量因素，請賣方准予取消交易，定金5,
    000,000元做為違約賠償無條件放棄等語，此有同意書（見
    本院卷第35頁）可稽，並經原告聲請訊問之證人劉傳真及被
    告聲請訊問之證人林東誼、孫志成、林青峰到場證明（見本
    院卷第60頁背面至第64頁背面）無訛，是被告抗辯99年5 月
    19日當天未能簽約，係因原告本身未能履約之故所致，信屬
    可取。
  3.原告雖云當天雙方於會面商談系爭房地買賣契約之簽訂時，
    被告表示因其僅為系爭房地之共有人之一，須請原告先行出
    具書面取消交易被告方得與其他共有人商議，並允諾商議後
    另議簽約時地，原告係為配合被告方書立前開同意書，並非
    同意被告沒收違約金，惟為被告否認。然衡諸一般常情，果
    原告所言屬實，伊僅係為配合被告，方書立前開同意書，何
    以願在同意書內載明定金5,000,000元願作為違約賠償，無
    條件放棄等語（見本院卷第35頁）？參之原告自承其於99年
    5月19日當天未能依約給付被告10,000,000元，並親立卷附
    之同意書，且該同意書非出於虛偽不實或受強暴脅迫而為（
    見本院卷第48頁暨其背面），是前開同意書之內容，自可信
    實。揆諸前開說明，依卷附同意書所載內容，應認已表明解
    約定金之性質，易言之，即定金付與人（原告）表明願拋棄
    已付之定金，以解除系爭買賣契約、不再續行之意至明。況
    原告聲請訊問之證人劉傳真到場證明被告於99年5月19日當
    天並未允諾另議簽約時地（見本院卷第60頁背面至第61頁）
    ，而其他證人林東誼、孫志成、林青峰亦證明被告並未同意
    延展簽約時日，並均證明原告係因經濟問題，始未能簽約而
    放棄系爭買賣各等語（見本院卷第62頁、第63頁、第64頁背
    面至第65頁），是原告主張伊係為配合被告方書立前開同意
    書及被告於99年5月19日當天已允諾另議簽約時地云云，與
    事實不符，並無可取。
  4.綜上所述，可見系爭房地買賣契約不能履行簽約事宜，顯係
    可歸責於原告，被告並無可歸責之事由，依民法第249條第2
    款，系爭買賣契約因可歸責於付定金當事人（即原告）之事
    由，致不能履行時，定金不得請求返還。是原告前開之主張
    ，並無足取。
(三)承前所述，原告既未能依訂金收據（見本院卷第7頁）所載
    之約定，於99年5月19日正式簽訂系爭房地買賣契約，並續
    付被告10,000,000元，則被告依訂金收據及同意書所載將訂
    金沒收，即屬有據。系爭買賣契約既因原告於99年5月19 日
    違約而告終止，則被告縱於嗣後再將系爭房地出售並移轉所
    有權登記予他人，亦非屬可責於被告之事由。原告既未能舉
    證證明99年5月19日當天係被告賣方不賣，而有可歸責之事
    由，則原告依民法第226條與第256條之規定解除系爭房地買
    賣契約，並依民法第259條、第249條第3款之規定與系爭訂
    金收據之約定，請求被告應加倍返還所受之訂金本息予原告
    ，自屬無據。
(四)再，原告於言詞辯論將終結時，追加民法第252條規定為請
    求權基礎，請求酌減違約金，惟查，原告本件所請求者乃系
    爭買賣定金之返還，並非違約金之返還，二者原屬不同，且
    按民法第252條之規定係「約定之違約金額過高者，法院得
    減至相當之數額」，法文係明定「約定之違約金額過高」，
    則法院「得減」至相當之數額，金額如非過高，法院亦非必
    然應予減少。判斷違約金是否過高，除應審酌契約當事人之
    締約地位、一般客觀事實、社會經濟狀況及當事人所受損害
    情形外，法院尤不能漠視契約自由原則，過度干預契約當事
    人私經濟生活之安排，以致影響當事人於締約當時之風險損
    益評估，破壞契約雙方於意思合致時之主觀平衡，甚至給予
    惡意違約者討價還價之套利空間。是法院於適用民法第252
    條酌減違約金之規定時，應力求契約自由與契約正義間之調
    和，如於契約正義無礙、亦非顯失公平，實不宜僅因一造當
    事人所受損害低於約定之違約金金額，即遽認兩造約定之違
    約金有過高之情事，而介入壓縮契約自由之空間。遑論收受
    定金之他方，於契約因可歸責於付定金當事人之事由，致不
    能履行時，無須證明其損害，依民法第249條第2款之規定，
    即得沒收定金，付定金之當事人不能請求返還，可見該定金
    之數額並非當然等同於收受定金者之實際損害數額，而係當
    事人訂有定金約定之效果，基於私法自治契約自由之原則暨
    法之安定性之考量，法院原不應過度介入。本件兩造無論在
    訂金收據及原告書立之同意書方面，均已載明：「若買方（
    即原告）於簽約日（即99年5月19日）不買則同意訂金沒收
    ，」（見本院卷第34頁）、「因銀行政策及本人生意資金上
    之考量因素，請賣方准予取消交易，訂金伍佰萬元做為違約
    賠償無條件放棄」（見本院卷第35頁），此項契約文字業已
    表示當事人真意，並經兩造當事人達成合意，無須別事探求
    ，即不得反捨契約文字而更為曲解，被告依民法第249條第2
    款之規定、訂金收據及同意書之約定沒收原告給付之定金，
    洵屬有據。姑不論系爭定金係屬解約定金之性質，已如前述
    ，縱認系爭定金含有違約定金之性質，惟與系爭買賣價金
    150,000,000元相衡，所訂違約金5,000,000元亦無過高或有
    違比例原則之情。況兩造於訂金契約已明定訂金得予沒收，
    以促相對人依約誠實履行，倘若原告依約履行，原不致發生
    被告得沒收定金之情，本件既係原告因自身經濟狀況致未能
    依約履行，自無在違約後又抗辯定金過高而請求酌減之理，
    且原告僅追加請求本院酌減違約金，並未提出請求返還酌減
    違約金之依據，是原告追加之主張，核與前開法規有間，仍
    無可取。
(五)從而，原告請求被告應給付原告10,000,000元，暨自起訴狀
    繕本送達之翌日起至清償日止，按年息5%計算之利息，即無
    可取，不應准許。又原告之訴既經駁回，其假執行之聲請亦
    失所附麗，應併予駁回。
五、本件因事證已臻明確，兩造其餘攻擊、防禦方法及所為之立
    證，經審酌後認與判決之結果不生若何影響，無庸再逐一予
    以論列，併予敘明。
六、結論：原告之訴為無理由，依民事訴訟法第78條，判決如主
    文。
中    華    民    國   100    年    3     月     4     日
                  民事第三庭    法  官  林振芳
以上正本係照原本作成。
如對本判決上訴，須於判決送達後20日內向本院提出上訴狀。如
委任律師提起上訴者，應一併繳納上訴審裁判費。
中    華    民    國   100    年    3     月     4     日
                                書記官  林思辰